# FAIRE DES PLOT EN GGPLOT

---
title: "Rapport de projet Analyse de données & Eléments de modélisation statistique"
author: "Xiaoya Wang, Mickael Song, Yessine Jmal, Florian Grivet"
institute : "INSA Toulouse / Enseeiht"
date: "`r Sys.Date()`"
bibliography: ""
output: 
  pdf_document :
    toc : TRUE
    toc_depth : 2
    number_section : TRUE
header-includes:
   - \usepackage{dsfont}
   - \usepackage{color}
   - \newcommand{\1}{\mathds{1}}
---

```{css,echo=F}
.badCode {
background-color: #C9DDE4;
}
```

```{r setup, echo=FALSE, cache=FALSE}
library(knitr)
## Global options
opts_chunk$set(echo=TRUE,
	             cache=FALSE,
               prompt=FALSE,
               tidy=TRUE,
               comment=NA,
               message=FALSE,
               warning=FALSE,
               class.source="badCode")
opts_knit$set(width=75)
```

# Analyse du jeu de données

## Statistiques descriptives et préparation du jeu de données en R

```{r setup, include=FALSE}
knitr::opts_chunk$set(echo = TRUE)
rm(list=ls())
library(reticulate)
library(ggplot2)
library(corrplot)
library(FactoMineR)
library(factoextra)
library(gridExtra)
```

```{r}
data = read.delim("Data_Etudiants_2023.txt",header=TRUE, sep=";")
```

```{r}
head(data)
```

```{r}
sprintf("Le jeu de données contient %s individus et %s variables, toutes quantitatives", dim(data)[1], dim(data)[2])
```

```{r}
print("Les attributs du jeu de données sont : ")
print(attributes(data))
```

```{r}
print("Summary : ")
print(summary(data))
```

```{r}
boxplot(data)
```

```{r}
corrplot(cor(data), method="ellipse")
```

```{r}
BP = array(rep(rep(0,3),36), dim=c(3,36))
BP[1,] = apply(data>1, 2, sum)
BP[2,] = apply(data<1&data>(-1), 2, sum)
BP[3,] = apply(data<(-1), 2, sum)
BP = BP/nrow(data)
barplot(BP, main="Fréquences", col=c("blue", "grey", "red"), names.arg=c(attributes(data)$names))
legend(0,0.6, legend=c("sur-exprimé", "normal", "sous-exprimé"), title="Type de gène", box.col="grey", fill=c("blue", "grey", "red"), cex=0.65)
```

```{r}
hist(data[,18], main="Fréquence de la valeur des gènes du traintement 3 à l'heure 6")
```

On remarque qu'à l'heure 6 (la dernière) du traitement 3, tous les gènes sont soit très sur-exprimé (valeurs $\geq 2$ ), soit très sous-exprimé (valeurs $\leq 2$).

```{r}
res.pca = PCA(data, ncp=15, graph=F)
summary(res.pca)
```

```{r}
barplot(cumsum(res.pca$eig[, "percentage of variance"]), main="Percentage of variance")
abline(h=95, col="blue")
abline(h=99, col="red")
```

```{r}
col_trait = rep(rep(c(1,2,3), each=6),2)
fviz_pca_var(res.pca, col.var=col_trait) + scale_color_gradient2(low="blue", mid="black", high="red", midpoint=2)
```

```{r}
plot(res.pca, axes=c(1, 2), choix = "ind", autoLab="yes")
```

```{r}
print("Pourcentage des variables dans la construction des dimensions 1 et 2 :")
res.pca$var$cor[,1]/sum(res.pca$var$cor[,1])*100
res.pca$var$cor[,2]/sum(res.pca$var$cor[,2])*100
```

L'axe 1 nous dit si un gène réagit au traitement 2 ou 3. Si le gène réagit fortement à l'un de ces traitements, il se retrouve sur un côté du graphique (si le gène devient très sous-exprimé ou sur-exprimé) et s'il ne réagit pas beaucoup à l'un de ces traitement il se trouve au milieu.

L'axe 2 nous dit si un gène réagit au traitement 1. Si le gène réagit fortement à ce traitement, il se retrouve en haut s'il devient sur-exprimé, en bas s'il devient sous-exprimé et s'il ne réagit pas beaucoup, il se trouve au milieu.

```{r}
data_transpose = t(data)
res.pca.transpose = PCA(data_transpose, ncp=15, graph=F)
res.pca.transpose$eig
summary(res.pca.transpose)
```

```{r}
barplot(cumsum(res.pca.transpose$eig[, "percentage of variance"]), main="Percentage of variance")
abline(h=95, col="blue")
abline(h=99, col="red")
```

```{r}
fviz_pca_var(res.pca.transpose, col.var=data$T3_6h_R2) + scale_color_gradient2(low="blue", mid="black", high="red", midpoint=0)
```

```{r}
fviz_pca_ind(res.pca.transpose, axes=c(1, 2), autoLab="yes", col.ind=col_trait) + scale_color_gradient2(low="blue", mid="black", high="red", midpoint=2)
```

## Statistiques descriptives et préparation du jeu de données en Python

```{python}
import numpy as np
import pandas as pd
datapy = r.data
```
