# FAIRE DES PLOT EN GGPLOT

---
title: "Rapport de projet Analyse de données & Eléments de modélisation statistique"
author: "Xiaoya Wang, Mickael Song, Yessine Jmal, Florian Grivet"
institute : "INSA Toulouse / Enseeiht"
date: "`r Sys.Date()`"
bibliography: ""
output: 
  pdf_document :
    toc : TRUE
    toc_depth : 2
    number_section : TRUE
header-includes:
   - \usepackage{dsfont}
   - \usepackage{color}
   - \newcommand{\1}{\mathds{1}}
---

```{css,echo=F}
.badCode {
background-color: #C9DDE4;
}
```

```{r setup, echo=FALSE, cache=FALSE}
library(knitr)
## Global options
opts_chunk$set(echo=TRUE,
	             cache=FALSE,
               prompt=FALSE,
               tidy=TRUE,
               comment=NA,
               message=FALSE,
               warning=FALSE,
               class.source="badCode")
opts_knit$set(width=75)
```

# Analyse du jeu de données

## Statistiques descriptives et préparation du jeu de données en R

```{r setup, include=FALSE}
knitr::opts_chunk$set(echo = TRUE)
rm(list=ls())
library(reticulate)
library(ggplot2)
library(corrplot)
library(FactoMineR)
library(factoextra)
library(gridExtra)
```

```{r}
data = read.delim("Data_Etudiants_2023.txt",header=TRUE, sep=";")
```

```{r}
head(data)
```

```{r}
sprintf("Le jeu de données contient %s individus et %s variables, toutes quantitatives", dim(data)[1], dim(data)[2])
```

```{r}
print("Les attributs du jeu de données sont : ")
print(attributes(data))
```

```{r}
print("Summary : ")
print(summary(data))
```

```{r}
boxplot(data)
```

```{r}
data_new = as.data.frame(scale(data))
boxplot(data_new)
```

```{r}
plot(data_new[,c(1:5)])
```

```{r}
corrplot(cor(data), method="ellipse")
```

```{r}
BP = array(rep(rep(0,3),36), dim=c(3,36))
BP[1,] = apply(data>1, 2, sum)
BP[2,] = apply(data<1&data>(-1), 2, sum)
BP[3,] = apply(data<(-1), 2, sum)
BP = BP/nrow(data)
barplot(BP, main="Fréquences", col=c("blue", "grey", "red"), names.arg=c(attributes(data)$names))
legend(0,0.6, legend=c("sur-exprimé", "normal", "sous-exprimé"), title="Type de gène", box.col="grey", fill=c("blue", "grey", "red"), cex=0.65)
```

```{r}
hist(data[,18], main="Fréquence de la valeur des gènes du traintement 3 à l'heure 6")
```

On remarque qu'à l'heure 6 (la dernière) du traitement 3, tous les gènes sont soit très sur-exprimé (valeurs $\geq 2$ ), soit très sous-exprimé (valeurs $\leq 2$).

```{r}
res.pca = PCA(data, ncp=15, graph=F)
summary(res.pca)
```

```{r}
barplot(cumsum(res.pca$eig[, "percentage of variance"]), main="Percentage of variance")
abline(h=95, col="blue")
abline(h=99, col="red")
```

```{r}
col_trait = rep(rep(c(1,2,3), each=6),2)
fviz_pca_var(res.pca, col.var=col_trait) + scale_color_gradient2(low="blue", mid="black", high="red", midpoint=2)
```

```{r}
plot(res.pca, axes=c(1, 2), choix = "ind", autoLab="yes")
```

```{r}
print("Pourcentage des variables dans la construction des dimensions 1 et 2 :")
res.pca$var$cor[,1]/sum(res.pca$var$cor[,1])*100
res.pca$var$cor[,2]/sum(res.pca$var$cor[,2])*100
```

L'axe 1 nous dit si un gène réagit au traitement 2 ou 3. Si le gène réagit fortement à l'un de ces traitements, il se retrouve sur un côté du graphique (si le gène devient très sous-exprimé ou sur-exprimé) et s'il ne réagit pas beaucoup à l'un de ces traitement il se trouve au milieu.

L'axe 2 nous dit si un gène réagit au traitement 1. Si le gène réagit fortement à ce traitement, il se retrouve en haut s'il devient sur-exprimé, en bas s'il devient sous-exprimé et s'il ne réagit pas beaucoup, il se trouve au milieu.

```{r}
data_transpose = t(data)
res.pca.transpose = PCA(data_transpose, ncp=15, graph=F)
res.pca.transpose$eig
summary(res.pca.transpose)
```

```{r}
barplot(cumsum(res.pca.transpose$eig[, "percentage of variance"]), main="Percentage of variance")
abline(h=95, col="blue")
abline(h=99, col="red")
```

```{r}
fviz_pca_var(res.pca.transpose, col.var=data$T3_6h_R2) + scale_color_gradient2(low="blue", mid="black", high="red", midpoint=0)
```

```{r}
fviz_pca_ind(res.pca.transpose, axes=c(1, 2), autoLab="yes", col.ind=col_trait) + scale_color_gradient2(low="blue", mid="black", high="red", midpoint=2)
```

Etude de l’expression des gènes pour le traitement T3 à 6h :
```{r}
library(leaps)
library(MASS)
```

```{r}
T3 = data[grep("T3", names(data), value=TRUE)]
T3R2 = T3[grep("R2", names(T3), value=TRUE)]
```

```{r}
reg.mul <- lm(T3_6h_R2 ~ ., data = T3R2)
summary(reg.mul)
```

```{r}
choix=regsubsets(T3_6h_R2~., data = T3R2, nbest = 1, nvmax = 5, method = "backward")
plot(choix,scale = "bic")
```
On a réalisé notre sélection de variables avec tous les critères (BIC, adjr2, Cp) et avec les méthodes forward et backward. Nous avons eu les mêmes résultats :

On garde toutes les variables mais on observe quand même une gradation. Le temps précédent (5h) est le plus influent suivi du temps de démarrage (1h, 2h).
On peut faire l'hypothèse d'une périodicité de temps sur l'influence des traitements sur les gènes. Il faudrait avoir tester sur plus d'heures pour valider ou non cette hypothèse.



On étudie sur tous les traitements et tous les temps:
```{r}
R2 = data_new[grep("R2", names(data_new), value = TRUE)]
reg.mul_complet <- lm(T3_6h_R2 ~ ., data = R2)
summary(reg.mul_complet)
```

# Cp

```{r}
choix=regsubsets(T3_6h_R2~., data = R2, nbest = 1, nvmax = 18, method = "backward")
plot(choix,scale = "Cp")
```
Critère Cp, méthode backward:
T1: 1h, 3h, 5h, 6h
T2: 1h, 3h, 5h, 6h
T3: 3h, 4h, 5h

```{r}
choix=regsubsets(T3_6h_R2~., data = R2, nbest = 1, nvmax = 18, method = "forward")
plot(choix,scale = "Cp")
```
Critère Cp, méthode forward:
T1: 1h, 3h, 5h, 6h
T2: 1h, 2h, 3h, 5h, 6h
T3: 5h

# adjr2

```{r}
choix=regsubsets(T3_6h_R2~., data = R2, nbest = 1, nvmax = 18, method = "backward")
plot(choix,scale = "adjr2")
```
Critère bic, méthode backward: il enlève que T1 2h et T3 1h et 2h
T1: 1h, 3h, 4h, 5h, 6h
T2: 1h, 2h, 3h, 4h, 5h, 6h
T3: 3h, 4h, 5h

```{r}
choix=regsubsets(T3_6h_R2~., data = R2, nbest = 1, nvmax = 18, method = "forward")
plot(choix,scale = "adjr2")
```
Critère bic, méthode forward: (enlève que T1 et T3 à 2h)
T1: 1h, 3h, 4h, 5h, 6h
T2: 1h, 2h, 3h, 4h, 5h, 6h
T3: 1h, 3h, 4h, 5h

# bic

```{r}
choix=regsubsets(T3_6h_R2~., data = R2, nbest = 1, nvmax = 18, method = "backward")
plot(choix,scale = "bic")
```
Critère bic, méthode backward:
T1: 1h, 3h, 5h, 6h
T2: 1h, 3h, 5h, 6h
T3: 5h

```{r}
choix=regsubsets(T3_6h_R2~., data = R2, nbest = 1, nvmax = 18, method = "forward")
plot(choix,scale = "bic")
```
Critère bic, méthode forward:
T1: 1h, 3h, 5h, 6h
T2: 1h, 3h, 5h, 6h
T3: 5h

```{r}
mod.debut = lm(T3_6h_R2 ~ ., data = R2)
mod.fin = lm(T3_6h_R2 ~ T1_1h_R2+T1_3h_R2+T1_5h_R2+T1_6h_R2+T2_1h_R2+T2_3h_R2+T2_5h_R2+T2_6h_R2+T3_5h_R2, data = R2)
```

```{r}
anova(mod.fin,mod.debut)
```
p-valeur = 0.2798

ça correspond à l'analyse descriptive précedente, les gènes qui ont eu le traitement T2 ou le traitemet T3 ont des comportements similaires. Cela est cohérent avec le fait que T2 est plus influent sur T3 que T1 sur T3.

On retrouve par ailleurs les résultats de l'analyse précédente puisque les heures les plus influentes sont les heures les plus proches.



On veut chercher les variables prédictives qui permettent de discriminer les gènes sur-exprimés (Y>1) des gènes sous-exprimés (Y<-1) à 6h pour le traitement T3.
```{r}
sur_exp = T3R2[T3R2>1]
```

```{r}
T3R2[T3R2$T3_1h_R2>1].sum()
```

```{r}

```

```{r}

```

```{r}

```

```{r}

```

```{r}

```



