# FAIRE DES PLOT EN GGPLOT

---
title: "Rapport de projet Analyse de données & Eléments de modélisation statistique"
author: "Xiaoya Wang, Mickael Song, Yessine Jmal, Florian Grivet"
institute : "INSA Toulouse / Enseeiht"
date: "`r Sys.Date()`"
bibliography: ""
output: 
  pdf_document :
    toc : TRUE
    toc_depth : 2
    number_section : TRUE
header-includes:
   - \usepackage{dsfont}
   - \usepackage{color}
   - \newcommand{\1}{\mathds{1}}
---

```{css,echo=F}
.badCode {
background-color: #C9DDE4;
}
```

```{r setup, echo=FALSE, cache=FALSE}
library(knitr)
## Global options
options(max.print="75")
opts_chunk$set(echo=TRUE,
	             cache=FALSE,
               prompt=FALSE,
               tidy=TRUE,
               comment=NA,
               message=FALSE,
               warning=FALSE,
               class.source="badCode")
opts_knit$set(width=75)
```

# Analyse du jeu de données

## Statistiques descriptives et préparation du jeu de données en R

```{r setup, include=FALSE}
knitr::opts_chunk$set(echo = TRUE)
rm(list=ls())
library(reticulate)
library(ggplot2)
library(corrplot)
library(FactoMineR)
library(factoextra)
library(gridExtra)
```

```{r}
data = read.delim("Data_Etudiants_2023.txt",header=TRUE, sep=";")
```

```{r}
head(data)
```

```{r}
sprintf("Le jeu de données contient %s individus et %s variables, toutes quantitatives", dim(data)[1], dim(data)[2])
```

```{r}
print("Les attributs du jeu de données sont : ")
print(attributes(data))
```

```{r}
print("Summary : ")
print(summary(data))
```

```{r}
boxplot(data)
```

```{r}
pairs(data[1:])
```

```{r}
corrplot(cor(data), method="ellipse")
```

## Statistiques descriptives et préparation du jeu de données en Python

```{python}
import numpy as np
import pandas as pd
datapy = r.data
```

```{r}
data[, 1:6]
```

```{r species,echo=F,fig.cap="\\label{fig:species}Barplot de la variable Species",fig.height=2}
corrplot(cor(data[,c(7:18)]), method="ellipse")
```

```{r}
BP = array(rep(rep(0,3),36), dim=c(3,36))
BP[1,] = apply(data>1, 2, sum)
BP[2,] = apply(data<1&data>(-1), 2, sum)
BP[3,] = apply(data<(-1), 2, sum)
BP = BP/nrow(data)
barplot(BP, main="Fréquences")
```

```{r}
ggplot(data=BP, aes(x = 1:36)) + 
      geom_bar()
```

```{r}
hist(data[,18])
```
